【裁判字號】    98,交聲,1022
【裁判日期】    980513
【裁判案由】    交管條例聲異
【裁判全文】
臺灣板橋地方法院交通事件裁定        98年度交聲字第1022號
原處分機關  交通部公路總局臺北區監理所
異  議  人
即受處分人  甲○○
上列受處分人因違反道路交通管理處罰條例案件，對於交通部公
路總局臺北區監理所民國98年3 月31日所為之北監自裁字裁40-C
00000000號裁決處分（原舉發案號：北縣警交字第C00000000 號
）聲明異議，本院裁定如下：
    主  文
原處分關於裁處罰鍰新臺幣壹萬玖仟伍百元部分撤銷。
    理  由
一、原處分意旨略以：異議人即受處分人甲○○於97年12月14日
    7 時1 分許，駕駛車號3665-DG 號自小客貨車，行經臺北縣
    中和市○○路253 號前，因有「酒測值達每公升0.36毫克，
    超過標準值」之違規事實，經警製單舉發，乃依道路交通管
    理處罰條例第35條第1 項第1 款、第24條第1 項第2 款（裁
    決書漏載）規定，裁處異議人罰鍰新臺幣（下同）19,500元
    ，吊扣駕駛執照12個月，並施以道路交通安全講習。
二、聲明異議意旨略以：異議人即受處分人雖於上開時、地有酒
    後駕駛車號3665-DG 號自小客貨車之違規行為，惟其同一酒
    後駕車之行為，經警移送臺灣板橋地方法院檢察署檢察官偵
    辦後，經於98年1 月19日以98年度偵字第344 號為緩起訴處
    分，期間為1 年，並命異議人應於緩起訴處分確定，收受檢
    察官執行緩起訴處分命令通知書後2 個月內，向財團法人犯
    罪被害人保護協會臺灣板橋分會繳納10,000元，復經檢察官
    依職權呈請臺灣高等法院檢察署再議，經於98年3 月2 日以
    98年度上職議字第2416號處分書駁回再議確定，嗣異議人即
    依檢察官之命令於98年3 月31日向上開公益團體繳納10,000
    元，詎原處分機關竟仍就同一事實裁處異議人罰鍰19,500元
    、吊扣駕駛執照12個月、施以道安講習，此裁處罰鍰部分有
    違行政罰法第26條第1 項所規定「一事不二罰」之原則，爰
    就上開裁處罰鍰部分聲明異議，請求撤銷該處分等語。
三、按汽車駕駛人飲用酒類或其他類似物後其吐氣所含酒精濃度
    超過每公升0.25毫克或血液中酒精濃度超過百分之0.05以上
    者，不得駕車，道路交通安全規則第114 條第2 款定有明文
    。又汽車駕駛人，駕駛汽車經測試檢定有酒精濃度超過規定
    標準者，處新臺幣15,000元以上60,000元以下罰鍰，並當場
    移置保管其車輛及吊扣其駕駛執照1 年；汽車駕駛人，有第
    35條第1 項規定之情形，應接受道路交通安全講習，道路交
    通管理處罰條例第35條第1 項第1 款、第24條第1 項第2 款
    分別定有明文。
四、經查：
(一)異議人上開酒後騎乘機車之違規行為，另涉犯刑法第185 條
    之3 酒後駕車之公共危險罪，經警移送臺灣板橋地方法院檢
    察署檢察官偵辦後，異議人對於該案犯罪事實坦承不諱，檢
    察官乃於98年1 月19日以98年度偵字第344 號為緩起訴處分
    ，期間為1 年，並命異議人應於緩起訴處分確定，收受檢察
    官執行緩起訴處分命令通知書後2 個月內，向財團法人犯罪
    被害人保護協會臺灣板橋分會繳納10,000元，復經檢察官依
    職權呈請臺灣高等法院檢察署再議，經於98年3 月2 日以98
    年度上職議字第2416號處分書駁回再議確定，此有前開緩起
    訴處分書、臺灣高等法院檢察署處分書、郵政跨行匯款申請
    書及臺灣板橋地方法院檢察署檢察官執行緩起訴處分命令通
    知書影本各1 份在卷可參，且為異議人所不爭執，堪認異議
    人確有原處分所指酒後騎乘機車之違規行為。
(二)按行政罰法第26條規定：「一行為同時觸犯刑事法律及違反
    行政法上義務規定者，依刑事法律處罰之。但其行為應處以
    其他種類行政罰或得沒入之物而未經法院宣告沒收者，亦得
    裁處之。前項行為如經不起訴處分或為無罪、免訴、不受理
    、不付審理之裁判確定者，得依違反行政法上義務規定裁處
    之。」其所揭示之所謂「一事不二罰」原則，探究其立法目
    的，係以一行為同時觸犯刑事法律及違反行政法上義務規定
    時，由於刑罰與行政罰同屬對不法行為之制裁，而刑罰之懲
    罰作用較強，故依刑事法律處罰，即足資警惕時，實無一事
    二罰再處行政罰之必要；且刑事法律處罰，由法院依法定程
    序為之，較符合正當法律秩序，應予優先適用。但罰鍰以外
    之沒入或其他種類行政罰，因兼具維護公共秩序之作用，為
    達行政目的，行政機關仍得併予裁處。又此所稱「其他種類
    行政罰」，係指違反行政法上之義務應受「裁罰性」之「不
    利處分」而言，依行政罰法第2 條規定，應包括限制或禁止
    行為之吊扣證照處分及警告性之講習處分在內。
(三)次按刑事訴訟法第253 條之2 規定，檢察官為緩起訴處分者
    ，得命被告於一定期間內履行向公益團體支付一定之金額，
    此係履行檢察官為緩起訴處分命令，此雖非「刑罰」，但性
    質上可謂實質的制裁，因被告如未在指定期間內確實履行提
    供義務勞務，依同法第253 條之3 第1 項第3 款之規定，被
    告將遭受撤銷緩起訴處分之不利益；反之，倘其確實遵守並
    履行各項緩起訴條件，除非合於同法第260 條所定之情形，
    否則被告即無再就同一案件遭受刑事訴追之虞。由此可知，
    被告經由緩起訴處分條件之履行得以免於遭檢察官發動起訴
    程序，仍具有替代刑罰之效果，廣義而言，應屬前揭所稱之
    「實質刑事法律處罰」，而有行政罰法第26條第1 項「一事
    不二罰」規定之適用。故檢察官為緩起訴處分並命向公益團
    體捐款者，其捐款解釋上亦屬道路交通管理處罰條例第35條
    第8 項所規定之罰金，監理機關不得再為行政裁罰，惟若行
    為人所支付之緩起訴處分金，未達道路交通管理處罰條例第
    92條第4 項所訂最低罰鍰基準規定者（依違反道路交通管理
    事件統一裁罰基準表之規定，小型車駕駛人違反道路交通管
    理處罰條例第35條第1 項第1 款之規定，其吐氣所含酒精濃
    度超過每公升0.25毫克以上未滿0.4 毫克者，最低罰鍰為19
    ,500 元） ，依該條例第35條第8 項之規定，即須補繳不足
    最低罰鍰之部分，始為適法。
(四)準此，則本件異議人上開酒後駕車之行為，同時違反道路交
    通管理處罰條例第35條第1 項第1 款與刑法第185 條之3 之
    規定，係一行為同時觸犯刑事法律及違反行政法上義務規定
    ，依行政罰法第26條第1 項前段規定應依刑事法律處罰之，
    而異議人酒後駕車違反刑法第185 條之3 之規定，業經檢察
    官為緩起訴處分，期間為1 年，並命異議人應於緩起訴處分
    確定，收受檢察官執行緩起訴處分命令通知書後2 個月內，
    向財團法人犯罪被害人保護協會臺灣板橋分會繳納10,000元
    ，而異議人亦於期間內履行該命令，且迄未經撤銷緩起訴處
    分。則揆諸前開說明，原處分機關即不得再依道路交通管理
    處罰條例上開規定對異議人裁處罰鍰。
五、綜上所述，原處分機關裁決書所為裁處異議人罰鍰19,500元
    之處分，容有未洽，是異議人就此部分之異議，為有理由，
    自應由本院將此部分予以撤銷，原處分機關應俟上開緩起訴
    處分之終局執行結果，另為適法之處分。
六、至原處分機關援引交通部95年7 月17日交路字第0950006986
    號函釋，認「緩起訴乃附帶條件的不起訴處分，亦即是不起
    訴的一種」，而認應維持原裁處罰鍰之處分云云。惟按法官
    依據法律獨立審判，憲法第80條定有明文；且各機關依其職
    掌就有關法規為釋示之行政命令，法官於審判案件時，固可
    予以引用，但仍得依據法律，表示適當之不同見解，並不受
    其拘束，司法院大法官會議解釋釋字第216 號解釋意旨可資
    參照。是原處分機關所提前開函釋，既與本院前揭見解不同
    ，本院自不受其拘束，附此敘明。
七、據上論斷，應依道路交通管理處罰條例第87條第2 項，道路
    交通案件處理辦法第20條前段，裁定如主文。
中    華    民    國    98    年    5     月    13    日
                      交通法庭  法  官  徐子涵
上列正本證明與原本無異。
如不服本裁定，應於裁定送達後五日內敘明抗告理由，向本院提
出抗告狀。
                                書記官  張桐嘉
中    華    民    國    98    年    5     月    13    日


司法院資訊處製作；財團法人民間司法改革基金會備份。
